【裁判字號】    90,再易,6
【裁判日期】    900423
【裁判案由】    損害賠償
【裁判全文】
台灣高等法院民事判決  九十年度再易字第六號
    再 審原 告  戊○○
    再 審被 告  丙○○
                丁○○○
                乙○○
                甲○○
右當事人間損害賠償事件，再審原告對於中華民國八十九年十二月六日本院八十九年
度上易字第一九五號第二審確定判決提起再審，本院判決如左：
    主    文
再審之訴駁回。
再審訴訟費用由再審原告負擔。
    事    實
甲、再審原告方面：
  一、聲明：(一)本院八十九年度上易字第一九五號確定判決廢棄。(二)再審被告於前訴
      訟程序之上訴駁回。
  二、陳述：
    (一)再審被告繼承坐落台北市○○區○○段社后下小段三一─五地號土地（下稱系
      爭土地），於民國八十五年九月十六日辦畢分割繼承登記，由再審被告丙○○
      及乙○○取得系爭土地，應有部分各六十分之一，而再審被告於八十七年八月
      始受財政部台灣省北區國稅局瑞芳稽徵所（下稱國稅局）追繳遺產稅之通知，
      因此本件損害發生時，系爭土地已非公同共有關係，前案訴訟標的對再審被告
      等並無合一確定之必要，則原確定判決援引稅捐稽徵法第十二條後段之規定，
      認再審被告丙○○一人之訴，效力及於其他再審被告三人云云，屬民事訴訟法
      第四百九十六條第一項第一款之規定之適用法規顯有錯誤。
    (二)再審被告於八十九年四月八日向本院前審所提之上訴理由狀中自認「：：緣系
      爭土地為低窪農地：：土地共有人乃於八十三年間，與鄰近建設公司協議，以
      系爭土地供建設公司填置土地，填平後建設公司再為共有人遍植檳榔與芭樂等
      長效性作物：：」，且再審被告於本院前審準備程序中自認芭樂、檳榔樹乃建
      設公司所種，另再審被告聲請傳訊之證人林德永於八十九年八月二十八日證稱
      芭樂及檳榔樹為建設公司填土後所種植，足證再審被告之被繼承人及再審被告
      均未曾從事農業生產，不符遺產及贈與稅法第十七條第一項第六款規定之免稅
      要件，但原確定判決就此足影響於判決之重要證物，漏未斟酌，是再審原告有
      民事訴訟法第四百九十七條規定之再審理由。
    (三)再審被告於八十四年八月七日繼承訴外人林文祺所有系爭土地之應有部分後，
      財政部台灣省北區國稅局瑞芳稽徵所於八十五年三月十二日至現場勘查，因系
      爭土地上有種植芭樂、檳榔幼株，而准自遺產總額中扣除，嗣於八十七年七月
      二十三日複勘結果，因系爭土地未作農業使用，乃予補徵遺產稅，又再審原告
      於八十五年底將系爭土地鋪設柏油供停車使用，此均為原確定判決確認之事實
      ，而本院前審證人林德永證稱其並未親眼看到再審原告去剷除果樹弄停車場云
      云，再審被告亦無證據證明再審原告有剷除果樹之行為，則原法院應就系爭土
      地上之芭樂及檳榔幼株，於再審原告鋪設柏油前是否存活乙節，詳予審認，倘
      芭樂及檳榔幼株早於鋪設柏油之前即已枯死，則系爭土地即使不鋪設柏油，再
      審被告仍須被追徵遺產稅，再審原告鋪設柏油之行為與系爭農地喪失免納遺產
      稅之優惠，二者間即無因果關係。原確定判決未就此詳為判斷，遽認再審原告
      應依民法第一百八十四條第一項前段負損害賠償責任，有民事訴訟法第四百九
      十六條第一項第一款規定之再審事由。
    (四)再審被告未於繼承後繼續農業生產，不符農地免徵遺產稅之要件。原確定判決
      無法證明損害發生及責任原因事實之間有因果關係，卻以行為後之事實狀態（
      未將土地回復原狀）認定再審原告之行為與系爭土地喪失免稅優惠間有因果關
      係，有違最高法院四十八年台上字第四八一號判例意旨，而屬民事訴訟法第四
      百九十六條第一項第一款規定之適用法規顯有錯誤。
  三、證據：提出收件信封、收文章、土地登記謄本、上訴狀等影本各乙件、準備程
      序筆錄影本二件等為證。
乙、再審被告方面：
  一、聲明：再審原告之訴駁回。
  二、陳述：
    (一)依遺產及贈與稅法第六條第一項第二款及第八條第一項之規定，繼承人本應於
      繳清遺產稅後方得分割，又遺產稅係全體繼承人於繼承開始時就公同共有之遺
      產對國稅局所負之債務，嗣後追徵遺產稅之對象亦係全體繼承人，而不論遺產
      是否已分割予特定之繼承人。本件繼承土地遭追徵遺產稅之損害賠償，自屬繼
      承人公同共有之債，訴訟標的對各繼承人必須合一確定，前審就此援引稅捐稽
      徵法第十二條、民事訴訟法第五十六條第一項第一款之規定，認再審被告四人
      均已合法上訴，適用法律要無違誤。
    (二)侵權行為中因果關係之存否，屬事實認定之問題，與民事訴訟法第四百九十六
      條第一項第一款所謂適用法規顯有錯誤無涉。
    (三)系爭土地為低窪農地，往年皆種植水稻，嗣因社會變遷，土地共有人乃於八十
      三年間與建設公司協議，以系爭土地供建設公司填置土方，填平後建設公司再
      為共有人遍植檳榔與芭樂等長效性作物，供土地共有人收益，故自八十三年底
      八十四年初時，系爭土地便種有檳榔、芭樂之幼苗，且於八十五年三月經國稅
      局初勘時確認屬實，該等植物屬木本高經濟價值作物，以台北市汐止、內湖地
      區氣候及雨量而言，可自然生長無虞，是系爭土地所有權人持續經營農業生產
      之事實，要難抹滅。嗣再審原告以興建停車場之積極行為介入，改變系爭作物
      原可生長五年以上之自然因果關係，且因再審原告迄今未將其私建之停車場回
      復農地，導致系爭農地無法繼續耕作及補稅，再審原告之行為與再審被告之損
      害間確有因果關係，前審認定，並無不當。
    (四)自八十五年三月二十二日國稅局初勘後至同年底之間，系爭土地上之檳榔、芭
      樂幼株是否尚存活乙事，於本件因果關係之存在無影響，因再審原告舖水泥建
      停車場後，雖經再審被告等共有人限其於八十六年二月二十八日前回復農地原
      狀，並簽有切結書為憑，惟迄至國稅局複勘之八十七年七月二十三日，其尚未
      回復農地原狀，再審被告無法在水泥地上從事農業經營。另再審被告於前審已
      證明自八十三年底八十四年初種植之上開作物至八十五年三月二十二日國稅局
      初勘時仍存活，且有再審原告八十六年一月十二日切結書證明再審原告之侵權
      行為阻斷系爭土地之繼續供農用等事實，再審被告已就因果關係之存在盡舉證
      責任，則再審原告應證明其主張已存活一年多之作物，於初勘後至其舖水泥時
      之間忽然枯死等情屬實，今其於前審未盡舉證之責，而於受不利之判決後始提
      起再審，主張判決適用法規錯誤，洵無理由。
    (五)再審被告於前審已表示：「建設公司於系爭土地上種植芭樂及檳榔樹，係作為
      其租用系爭土地堆置廢土之部分對價，因此，實際上即等於是系爭土地共有人
      以租金請建設公司種植芭樂及檳榔樹，換言之，系爭土地共有人即為種植人無
      疑，上訴人（即再審被告）之被繼承人斯時為共有人之一，當然亦為種植人之
      一甚明。」等語，證人林德永亦證稱：「因附近建設公司為蓋房子有向我們租
      系爭地作為填土用，並要求填土後種植芭樂及檳榔樹（法官提示本院卷三十頁
      的照片）就是這照片一樣」等語，均足證明再審被告之被繼承人及再審被告有
      持續經營農業生產，則再審原告曲解前揭再審被告之主張及證人之證詞，執以
      指摘前審漏未斟酌此等事證云云，要無可採。
    (六)國稅局對於遺產及贈與稅法第十七條第一項第六款規定之免稅要件之查核，主
      要是查核有無種植，而不是查核由何人所種植，即遺產及贈與稅法第十七條第
      一項第六款規定之免稅要件係「農地農用」而不是由農地所有人「自任耕作」
      ，此觀本款規定之歷次修正條文內容及但書：「但該土地如繼續供農業使用不
      滿五年者」之規定即明。則再審原告曲解遺產及贈與稅法第十七條第一項第六
      款規定之要件，以此主張其無侵權行為乙節，顯無可採。
丙、本院依職權調閱本院八十九年度上易字第一九五號歷審民事卷。
    理    由
一、再審原告主張系爭土地於八十五年九月十六日辦畢分割繼承登記，由再審被告丙
    ○○及乙○○取得系爭土地，應有部分各六十分之一，而再審被告於八十七年八
    月始受通知追繳遺產稅，因此本件損害發生時，系爭土地已非公同共有關係，前
    案訴訟標的對再審被告等並無合一確定之必要，再審被告丙○○一人之上訴，效
    力應不及於其他再審被告，前審確定判決竟誤認係公同共有財產，誤引稅捐稽徵
    法第十二條認其上訴效力及於其他再審被告，其次再審被告於本院前審準備程序
    及所提上訴理由狀中自認芭樂、檳榔樹乃建設公司所種，證人林德永亦證稱芭樂
    及檳榔樹為建設公司填土後所種植，足證再審被告之被繼承人及再審被告均未曾
    從事農業生產，不符遺產及贈與稅法第十七條第一項第六款規定之免稅要件，但
    原確定判決就此足影響於判決之重要證物，漏未斟酌，逕認再審原告於系爭土地
    鋪設柏油與喪失免稅優惠間有因果關係，法律要件解釋錯誤，違反最高法院四十
    八年台上字第四八一號判例意旨，所以該判決有民事訴訟法第四百九十六條第一
    項第一款、第四百九十七條規定之再審理由云云。
二、按訴訟標的，對於共同訴訟之各人，必須合一確定者，共同訴訟人中一人之上訴
    ，其效力及於全體，此觀之民事訴訟法第五十六條第一項第一款之規定自明。又
    遺產稅之納稅義務人於無遺囑執行人時，為繼承人及受遺贈人，且遺產稅未繳清
    前，不得分割遺產、交付遺贈或辦理移轉登記，遺產及贈與稅法第六條第一項第
    二款及第八條第一項分別定有明文。而依民法第一千一百五十一條規定，繼承人
    有數人時，在分割遺產前，各繼承人對於遺產全部為公同共有，是就繳納遺產稅
    而言，應屬繼承人於繼承時因遺產所負公同共有債務，納稅義務人係全體繼承人
    ，縱於分割遺產後始再追徵遺產稅，其徵收對象亦同。本件再審被告基於侵權行
    為之法律關係，請求再審原告給付損害金即再審被告所補繳之系爭土地遺產稅，
    雖於八十七年八月國稅局通知追徵遺產稅前，系爭土地應有部分即由繼承人中之
    再審被告丙○○及乙○○二人於八十五年九月十六日辦理分割繼承登記，取得分
    別共有，惟參諸國稅局核發之遺產稅繳款書，已指明為八十五年度遺產稅，納稅
    義務人為再審被告四人，繳納期間本為八十五年六月十六日起至同年八月十五日
    止，因追繳延至八十七年九月二十日，有該繳款書附台灣士林地方法院八十七年
    度訴字第一０六九號卷為憑（下稱前一審卷，第九頁），則本件因追徵遺產稅所
    生損害，堪認屬繼承人全體之債務，對各繼承人間必須合一確定，原確定判決認
    再審被告丙○○以非基於其個人關係抗辯提起之上訴，依據民事訴訟法第五十六
    條第一項第一款規定，上訴效力及於其餘再審被告，將其等併列為上訴人，於法
    並無不合，再審原告主張追徵遺產稅時，系爭土地已非公同共有，故該賦稅債務
    即非公同共有，無合一確定必要，即有誤會，尚不足採。
三、依民事訴訟法第四百九十七條規定提起再審之訴，須原確定判決所漏未斟酌之證
    物，為足以影響判決者為限。本件再審被告繼承林文棋遺產後向國稅局申報遺產
    稅，就所繼承之系爭土地因繼續耕作申請免徵遺產稅，經國稅局於八十五年三月
    十二日現場實地勘查結果，系爭土地上種植有芭樂、檳榔幼株，而依遺產及贈與
    稅法第十七條第一項第六款規定准自遺產總額扣除去，惟於八十七年七月二十三
    日第一次複勘結果，現場舖設水泥，未作農業使用，其仍繼續耕種面積為零，此
    有國稅局瑞芳稽徵所函送之遺產稅農業用地繼續自耕實地勘查、複勘報告表及現
    場照片附前一審卷可稽。證人即國稅局瑞芳稽徵所之本件承辦人梁美珠亦證稱：
    「林文棋八十四年八月七日去世，在八十五年二月五日向國稅局申報遺產稅有主
    張有一些農地仍在耕作，在汐止有九筆、在內湖有五筆。汐止的九筆在八十五年
    三月十二日，我們有會同地政人員及繼承人委託之代理人闕河祥去初勘；在八十
    五年三月十二日時有種植芭樂、檳榔、及竹林，所以核准扣除二百二十五萬二千
    三百六十九元自遺產總額中扣除。：：根據遺產及贈與法第十七條第六款我們要
    列管五年，所以依總局之規定，在八十七年七月二十三日會同地政人員複勘汐止
    九筆及請台北市國稅局代勘內湖，我們發現汐止社后段社后下小段三一之五號土
    地，在八十五年初勘上有農作物，但我們複勘時上已有水泥地及雜草並有停車，
    我們認為沒有耕作，所以要求補徵六十二萬七千一百六十五元：：只要上有種植
    ，我們不會去追究何人種植」等語（前一審卷第五十六頁正、背面、第五八頁）
    ，而再審原告就其曾國稅局瑞芳稽徵所初勘後，將系爭土地鋪設水泥供停車使用
    ，八十六年一月二十日曾出具切結書，「同意於八十六年二月二十八日以前回復
    農地原貌，並在八十八年六月三十日以前拆除聖天宮違建，至稅捐處檢查認可為
    止，在回復農地原貌前，本人保證負擔所有共有人因而衍生增加之稅捐」，亦不
    爭執。再審原告所舖設之水泥，至八十七年七月間國稅局瑞芳稽徵所第一次複勘
    時仍存在，已如前述，前審確定判決因而認再審原告未經再審被告及其他共有人
    同意，占用系爭土地鋪設水泥供停車使用，於其他共有人發現，又未依切結書所
    載，將系爭土地回復農地原貌，致再審被告無法就系爭土地繼續供農業使用，而
    遭國稅局追繳系爭土地之遺產稅，喪失農地免納賦稅之優惠，與再審原告鋪設水
    泥地之行為，二者間有相當因果關係。至再審原告所稱：再審被告自認芭樂、檳
    榔樹乃建設公司所種，證人林德永於八十九年八月二十八日證稱芭樂及檳榔樹為
    建設公司填土後所種植，不符遺產及贈與稅法第十七條第一項第六款規定之免稅
    要件，原確定判決漏未斟酌該自認及證人證言等情，該自認、證人證詞是否符合
    民事訴訟法第四百九十七條所謂「證物」誠屬可疑，再參諸證人梁美珠證述對於
    何人種植不加追究一節，即農作物是否再審被告親手栽植，尚非認定本件因果關
    係有無所需審究事項，縱原確定判決理由未論敘及此，仍於其結果不生影響，尚
    不構成民事訴訟法第四百九十七條再審理由。
四、損害賠償之債，以有損害之發生及有責任原因之事實，並二者之間，有相當因果
    關係為成立要件。故原告所主張損害賠償之債，如不合於此項成立要件者，即難
    謂有損害賠償請求權存在，固為最高法院四十八年台上字第四八一號判例所揭示
    ，惟侵權行為中因果關係之存否，乃事實審法院認定之職權，非關適用法規錯誤
    問題。依其所述原確定判決既已依據事證認定再審原告鋪設水泥之行為與追徵遺
    產稅間具有因果關係，再審原告應負賠償責任，並敘明在再審原告回復農地原貌
    前，再審被告顯無法於系爭土地上繼續從事農業生產，因而認為再審原告所辯再
    審被告並未於系爭土地上繼續從事農業生產，其遭補繳遺產稅乃當然之結果，與
    再審原告之行為並無因果關係等語，並非可採，即無不當，亦無違背法律判例。
    則再審原告猶以因果關係存否之爭執，主張原判決適用法規錯誤，自不足採。
五、綜上所述，再審原告主張有民事訴訟法第四百九十六條第一項第一款、第四百九
    十七條規定之再審理由，均屬無據，所提再審之訴，應予駁回。
六、據上論結，本件再審之訴為無理由，依民事訴訟法第七十八條判決如主文。
中      華      民      國    九十      年      四      月    二十三    日
                              民事第七庭
                                  審判長法  官  張  耀  彩
                                        法  官  王  仁  貴
                                        法  官  陳  玉  完
右正本係照原本作成。
不得上訴。
中      華      民      國    九十      年      四      月    二十四    日
                                        書記官  徐  惠  莉


司法院資訊處製作；財團法人民間司法改革基金會備份。
